【裁判字號】    88,自,1306
【裁判日期】    890112
【裁判案由】    詐欺
【裁判全文】
台灣台中地方法院刑事判決                        八十八年度自字第一三六號
    自  訴  人  甲○○
    被      告  乙○○
右列被告因詐欺等案件，經自訴人提起自訴，本院判決如左：
    主  文
乙○○無罪。
    理  由
一、自訴意旨詳如附件自訴狀所載。
二、自訴人認被告乙○○涉犯刑法侵占罪嫌，無非以自訴人參加被告所召集之互助會
    ，被告收取尾會會款後，未將會款交付自訴人，認被告涉犯詐欺罪嫌部分，則係
    以被告明知無資力，竟仍於民國（下同）八十七年七月另行召集互助會，然收取
    自訴人三期互助會款後，即宣告倒會並潛逃無蹤等語，為其論據。訊據被告固坦
    承有收取會款未交付自訴人、及嗣再召集之互助會僅進行三期即宣告倒會之事實
    ，惟堅決否認有何侵占、詐欺犯行，並辯稱係因嗣後經濟狀況變差又被別人倒會
    ，週轉不靈以致無法負擔等語。
三、按台灣地區民間合會之習慣，僅會首與會員發生直接債之關係，各會員均以會首
    為其給付之對象，會員與會員間，除有特別約定外，並無任何關係（最高法院四
    十九年台上字第一六三五號判例意旨參照）。是在通常情形，民間互助會之各會
    員相互間並無債權債務關係，會首所收會款，並非持有他人之物，會首取會款後
    ，縱有未將會款依約交付得標會員之情事，亦不構成刑法侵占罪。本件依自訴人
    所訴之事實觀之，自訴人於民國八十六年參加被告所召集自八十六年三月十日至
    八十七年九月十日、每會新台幣一萬元之互助會時，並無特別約定，則被告於收
    取上開互助會之尾款後，縱有未將會款交付自訴人之事實，亦無侵占罪之可言，
    揆諸上開說明，至屬明灼。
四、第按犯罪事實應依證據認定之，無證據不得推定其犯罪事實。刑事訴訟法第一百
    五十四條定有明文。又認定不利於被告之事實，需依積極證據，茍積極證據不足
    為不利於被告事實之認定時，即應為有利於被告之認定，更不必有何有利之證據
    。再刑法第三百三十九條第一項之詐欺取財罪之成立，係以意圖為自己或第三人
    不法所有，以詐術使人將本人或第三人之物交付為要件，所謂以詐術使人交付，
    必須被詐欺人因其詐術而陷於錯誤，若其所用方法，不能認為詐術，亦不致使人
    陷於錯誤，即不構成該罪。換言之，該罪必須行為人自始基於不法所有之意圖，
    以詐術使人交付財物，始能構成。至於民事當事人間，若有未依債務本旨履行債
    務之情形，在一般社會經驗而言，原因非一，非必出於自始無意給付之詐欺犯罪
    一端；而刑事被告依法不負自證無罪之義務，故在別無積極證據之情形下，自難
    違反刑事訴訟法第一百五十四條之規定，以被告單純債務不履行之狀態，即推定
    被告自始有不法所有之意圖而施用詐術。經查，自訴人參加被告所召集之互助會
    ，係因被告之夫打電話邀請自訴人參加，自訴人因與被告之夫係同村又是同學，
    交情很好，故自訴人才參加被告所召集之互助會，業據自訴人於本院審理中陳述
    甚明，是自訴人之所以參加被告所召集之互助會，係本於其與被告之夫之情誼而
    加入，要非係因被告施用何詐術致陷於錯誤而為之，其嗣後繳納會款則係本於與
    被告會員、會首間債之關係而為之，亦非因出於被告施用詐術而交付，已難認被
    告有何施用詐術之行為，委與刑法詐欺罪之構成要件有間，參諸上揭說明，洵屬
    明確；況被告於宣告倒會後，即曾允諾自訴人自八十七年底開始分期清償，於自
    訴人提起本件訴訟後，並即與自訴人達成和解、簽發本票交付自訴人作為分期清
    償之憑據，亦有自訴人所提出之和解書在卷可稽，足見於被告之主觀上並無為自
    己或第三人不法所有之意圖，否則當無於宣告倒會後，旋即對被告提出清償方案
    、於本案繫屬後復迅速簽發本票交付自訴人以供為清償憑據之舉，而本案除自訴
    人之指訴外，並無其他積極證據足資證明證明被告有詐欺之犯行，自訴人指稱被
    告涉犯詐欺罪嫌部分，亦屬不能證明。
五、綜據上述，本件應係單純會款債務履行之民事糾紛，尚難逕以被告有收取會款後
    未交付自訴人、及另再召集互助會後僅三期即宣告倒會等情，即逕行推定被告涉
    有侵占、詐欺犯行，揆諸前開說明，均屬明灼。此外，復查無其他積極事證足資
    證明被告有自訴意旨所指之犯行，應為被告無罪之諭知。
據上論斷，應依刑事訴訟法第三百四十三條、第三百零一條第一項，判決如主文。
中        華        民        國    八十九    年    一    月    十二    日
                                臺灣臺中地方法院刑事第二庭
                                    法  官  呂麗玉
右正本證明與原本無異。
如不服本判決，應於判決送達後十日內向本院提出上訴狀，上訴於臺灣高等法院臺中
分院( 須附繕本 )。
                                    書記官
中        華        民        國    八十九    年    一    月    十四    日


司法院資訊處製作；財團法人民間司法改革基金會備份。
